【裁判字號】    97,台上,6616
【裁判日期】    971218
【裁判案由】    貪污
【裁判全文】
最高法院刑事判決            九十七年度台上字第六六一六號
上  訴  人  台灣高等法院台南分院檢察署檢察官
被      告  甲○○
上列上訴人因被告貪污案件，不服台灣高等法院台南分院中華民
國九十七年九月二十五日第二審判決（九十七年度上訴字第九三
五號，起訴案號：台灣台南地方法院檢察署九十六年度偵字第一
二八三八號、九十七年度偵字第三八六四號），提起上訴，本院
判決如下：
    主  文
原判決關於業務侵占罪部分撤銷，發回台灣高等法院台南分院。
    理  由
本件原判決撤銷第一審關於業務侵占部分之科刑判決，改判仍論
處被告甲○○業務侵占罪刑，固非無見（被告另犯行使偽造公文
書罪部分，未據聲明不服）。
惟查：(一)依法令服務於國家、地方自治團體所屬機關而具有法定
職務權限者，為公務員，刑法第十條第二項第一款前段規定甚明
。此即學說上所謂之身分公務員，著重在服務於國家或地方自治
團體所屬機關之身分。所稱「依法令」係指依法律與命令而言，
而此之命令又包括行政程序法第一百五十條之法規命令與第一百
五十九條所稱之行政規則在內。至所謂「法定職務權限」自亦包
含法律與行政命令所定之職務在內，凡為公務員在其職務範圍內
所應為或得為之事務均屬之。本件依原判決認定之事實，被告既
係台南市台南地政事務所依據「台南市政府臨時僱工管理要點暨
補充規定」所僱用，則其自屬依法令服務於地方自治團體所屬機
關之人無誤。至其是否具有「法定職務權限」，自應就其工作內
容是否屬於該地政事務所職權範圍所應為或得為之事務，亦或純
屬機械性、肉體性之勞務而定。被告雖屬臨時雇員，但其職務內
容，依卷附「台南市台南地政事務所僱用臨時僱工契約書」所載
，除謄本收費、電腦前謄本影印、協助電腦謄本登打事宜外，並
需接受主管人員之指派調遣。且其自民國八十二年起即經指派擔
任櫃檯收費，負責收取民眾繳交之登記簿謄本、地籍圖謄本等各
項地政規費並製發收據，與單純為肉體性、機械性勞務之人員不
同。而台南市台南地政事務所係依據內政部所訂頒之「土地法第
六十七條及第七十九條之二規定之書狀費、工本費及閱覽費收費
標準表」收取地政規費，有該所九十七年六月十一日台南地所秘
字第○九七○○○五一九九號函暨所附前述收費基準表在卷可稽
（見第一審卷第四○至四四頁），被告既經指派擔任收取該項規
費，能否謂其無法定職務權限而非屬刑法上所稱之公務員？饒有
研求之餘地。原審未察，遽以台南市台南地政事務所係依據「台
南市政府臨時僱工管理要點」及「台南市政府所屬機關學校臨時
人員管理要點」與被告訂定「僱用臨時僱工契約」後，被告始於
台南市台南地政事務所內擔任臨時雇工，並非依法令服務於國家
、地方自治團體所屬機關，且被告職務內容亦不具有法定職務權
限，亦非依據其他依法令從事於公共事務，而具有法定職務權限
者，更非受國家、地方自治團體所屬機關依法委託，從事與委託
機關權限有關之公共事務者，自非刑法第十條第二項所稱公務員
云云，其所持見解尚非允洽。(二)集合犯係指犯罪構成要件之行為
，依其本質、犯罪目的或社會常態觀之，常具有反覆、繼續為之
之特性，此等反覆實行之行為，於自然意義上雖係數行為，但依
社會通念，法律上應僅為一總括之評價，法律乃將之規定為一獨
立之犯罪類型，而為包括一罪。故犯罪是否包括一罪之集合犯，
客觀上，應斟酌其法律規定文字之本來意涵、實現該犯罪目的之
必要手段、社會生活經驗中該犯罪實行常態及社會通念等；主觀
上，則視其是否出於行為人之一次決意，並秉持刑罰公平原則，
加以判斷。侵占罪在立法者預定之構成要件類型上，並非須反覆
實行始能成立之犯罪。而被告自九十年二月間起即以偽造之收據
交付予申請謄本之民眾，再將民眾繳納之規費侵吞入己，至九十
六年五月三十一日止，時間長達六年餘，侵占之金額高達新台幣
七百八十九萬七千四百元。其犯罪之實行，固屬反覆、延續，但
此種延續數年之侵占行為，在主觀上是否出於行為人之一次決意
，客觀上是否無從切割為多數犯罪之評價，而應認屬集合犯，亦
待研求。原判決僅以被告自從開始侵占犯行後，每日均有數筆侵
占之行為，其行為具有反覆、延續實行之特徵，認屬集合犯，而
未從被告主觀之犯意及侵占罪本質上是否適合為集合犯之評價，
予以論述說明，理由尚嫌不備。以上或為上訴意旨所指摘，或為
本院得依職權調查之事項，應認有撤銷發回更審之原因。
據上論結，應依刑事訴訟法第三百九十七條、第四百零一條，判
決如主文。
中    華    民    國  九十七  年   十二   月   十八   日
                      最高法院刑事第十二庭
                          審判長法官  石  木  欽
                                法官  陳  世  淙
                                法官  洪  佳  濱
                                法官  呂  丹  玉
                                法官  段  景  榕
      本件正本證明與原本無異
                                      書  記  官
中    華    民    國  九十七  年   十二   月  二十六  日
                                                      Ｅ


司法院資訊處製作；財團法人民間司法改革基金會備份。
